【裁判字號】    97,訴,319
【裁判日期】    971104
【裁判案由】    清償債務
【裁判全文】
臺灣高雄地方法院民事判決              97年度訴字第319號
 原      告  丙○○
                         樓
 訴訟代理人  趙怡莊律師
 複代理人    林敬信律師
 被      告  柏旭加油站股份有限公司
 法定代理人  乙○○
 訴訟代理人  張名賢律師
 複代理人    鄭明達律師
上列當事人間清償債務事件，本院於民國97年10月21日言詞辯論
終結，判決如下：
      主      文
原告之訴駁回。
訴訟費用由原告負擔。
      事實及理由
一、原告原主張被告向其借款2,500,000 元，依消費借貸之法律
    關係請求被告返還借款，嗣於審理追加備位依不當得利之法
    律關係，請求被告返還款項，因兩者基礎事實同一，合於民
    事訴訟法第255條第1項第2款規定，爰准許之。
二、原告主張：被告法定代理人乙○○於86年7 月間以被告公司
    需款週轉為由向其借款新台幣 (下同)2,500,000 元 ，其將
    款項匯入被告萬通銀行高雄分行00000000000000號帳戶內 (
    下稱系爭帳戶)， 約定3 個月清償，詎其自88年6 月間起因
    經濟困難陸續向被告催討均未償還，被告借得款項後曾分別
    於86年7 月15日匯款24,000元、87年10月26日19,200元利息
    予原告；又如不能證明兩造間有消費借貸之法律關係時，被
    告受有原告匯寄至帳戶內款項之不當得利，原告備位亦得請
    求被告返還之；及均請求自起訴前5 年之利息。並聲明：先
    位、備位聲明均為：被告應給付原告2,500,000 元及自91年
    10 月18 日起至清償日止，按週年利率5%計算之利息。
三、被告則以：不爭執2,500,000 元款項匯入其帳戶內之事實，
    然上開款項為被告負責人之配偶甲○○向原告借貸，由甲○
    ○指示原告匯入上開帳戶內；由原告主張系爭款項借用日之
    86年7 月間起迄本件起訴止，已逾10年，原告僅向甲○○請
    求返還款項，未向被告請求還款，原告認識乙○○、甲○○
    ，且與甲○○因刑案涉訟，不可能誤認借款對象，足認本件
    消費借貸並非存在於兩造間，應係存在於原告與甲○○間。
    並聲明：原告之訴駁回。
四、兩造不爭執及爭執事項：
    不爭執事項：原告於86年7 月5 日匯款2,500,000 元至被告
    設於萬通銀行南高雄分行00000000000000號帳戶內。
    爭執事項：
  (一)原告先位聲明，依消費借貸法律關係為請求有無理由？
  (二)原告備位聲明，依不當得利的法律關係請求被告返還款項有
    無理由？
五、原告先位部分依消費借貸法律關係為請求有無理由？
  (一)按當事人主張有利於己之事實者，就其事實有舉證之責任，
    民事訴訟法第 277條本文定有明文。又民事訴訟如係由原告
    主張權利者，應先由原告負舉證之責，若原告先不能舉證，
    以證實自己主張之事實為真實，則被告就其抗辯事實即令不
    能舉證，或其所舉證據尚有疵累，亦應駁回原告之請求（最
    高法院17年上字第917 號判例參照）。請求履行債務之訴，
    除被告自認原告所主張債權發生原因之事實外，應先由原告
    就其主張此項事實，負舉證之責任，必須證明其為真實後，
    被告於其抗辯事實，始應負證明之責任，此為舉證責任分擔
    之原則（最高法院43年台上字第377 號判例意旨參照）。次
    按，當事人主張有金錢借貸關係存在，須就其發生所須具備
    之特別要件即金錢之交付及借貸意思表示互相一致負舉證之
    責任，若僅證明有金錢之交付，未證明借貸意思表示互相一
    致者，尚不能認為有金錢借貸關係存在（最高法院81年度台
    上字第2372號裁判意旨參照）。
  (二)系爭款項雖由原告匯至被告帳戶內，然被告否認為其向原告
    借款，辯稱係因被告法定代理人之妻甲○○向原告借款，指
    示原告匯至系爭帳戶內，而甲○○與原告間確有1,600 萬元
    消費借貸債權債務關係亦為兩造所不爭執，甲○○亦到庭證
    稱確係其指示原告將借款匯入系爭帳戶內 (97年4 月8 日言
    詞辯論筆錄)； 原告雖另提出其所有華南商銀行0000000000
    0000活期儲蓄存款存摺影本上多筆註記甲○○紀錄，指稱係
    借款交付現金予甲○○之證明，惟其後原告提出之相同活期
    儲蓄存款存摺原本上竟無甲○○之註記，原告自陳另以鉛筆
    記載HSU 之字樣即代表甲○○借款，是原告提出之存摺影本
    、原本記載不一，顯為原告事後另行註記，難以證明原告多
    次以現金方式交付借款予甲○○，是被告抗辯系爭款項為原
    告借款予甲○○之詞，即非無據；而依上開說明，原告既僅
    證明匯款予被告，而未能證明係基於與被告間消費借貸之合
    意而交付款項，自不能認為兩造間有消費借貸關係存在。
  (三)原告雖另以被告公司法定代理人乙○○曾以支票分別於86年
    7 月15日、87年10月26日分別以支票支付利息24,000元、19
    ,000 元 ，固據提出存摺影本上期票本交之紀錄為憑，惟為
    被告所否認，並以上開款項係甲○○借款所還之利息等語。
    查原告並未能證明兩造間有消費借貸關係存在既如上述，上
    開支票入帳資料僅足證明曾以被告公司名義簽發支票匯入被
    告帳戶之事實，不能因而即認兩造間確有借款之消費借貸關
    係存在。況原告與甲○○借款金額高達1,600 萬元，被告抗
    辯甲○○以其名義返還部分利息亦尚屬合理；而金錢往來之
    原因多端，亦無從僅因上開款項之支付，即認係系爭借款利
    息之給付。況依原告主張被告乃於86年7 月間向其借款，豈
    有僅分別匯交2 次金額各24,000元、19,000元，原告即迄起
    訴為止均未再向被告催討或請求還款，以至無法提出任何向
    被告催討之紀錄，原告主張亦與常理有違。
  (四)證人丁○○到庭稱：曾於89年間代原告出面找乙○○，是到
    小港柏旭公司，... 前後2 次都沒到人，只在大門口透過對
    講機問小姐，小姐說人不在其就離開了... 是原告拿公司名
    稱請其去查公司信用狀況，故其認為係公司借的錢，原告並
    未告知係何人借的錢等語...(97年4月8日言詞辯論筆錄)，
    是僅依證人丁○○事後催款過程所述，亦無從證明消費借貸
    關係存在於兩造間之事實；另證人鄭廣祥雖經通知未能到庭
    ，原告亦捨棄傳訊，然鄭廣祥仍以書面表示曾2 次陪同原告
    將現金交予甲○○，亦有鄭廣祥之證明書 (卷137 頁)可 佐
    ，是鄭廣祥顯亦無證明兩造間有何消費借貸關係存在。
  (五)原告雖另聲請被告應提出公司之總分類帳冊以了解有無系爭
    款項存入或償還或支付利息之紀錄，惟原告未能舉舉證明兩
    造有消費借貸意思表示合致或消費貸關係存在，既如上述，
    被告之總分類帳冊縱經提出或提出後確有款項出入之情形，
    是否為甲○○所存入亦不明確，難因而即定系爭款項之消費
    借貸關係必存在於兩造之間，是原告此部分主張亦無查證之
    必要。
  (六)依上所述，原告未能證明兩造間有何消費借貸之合意或已成
    立消費借貸關係；原告依消費借貸之法律關係，請求被告返
    還2,500,000元借款，為無理由。
六、原告備位部分依不當得利的法律關係請求被告返還款項有無
    理由？
  (一)按主張不當得利請求權之原告，係因自己之行為致造成原由
    其掌控之財產發生主體變動，則因該財產變動本於無法律上
    原因之消極事實舉證困難所生之危險自應歸諸原告，始得謂
    平。是以原告對不當得利請求權之成立要件應負舉證責任，
    亦即原告必須證明其與被告間有給付之關係存在，且被告因
    其給付而受有利益以及被告之受益為無法律上之原因，始能
    獲得勝訴之判決（最高法院91年度台上字第1673號裁判可資
    參照）。
  (二)原告匯款2,500,000 元予被告之事實，固為被告所不爭執，
    惟辯稱係甲○○借款而指示原告匯入，則原告依不當得利之
    法律關係請求被告返還2,500,000 元，自應就其與被告間有
    給付之關係存在及被告之受益為無法律上之原因負舉證責任
    。
  (三)查在3 人關係之給付不當得利，其指示給付關係之案例類型
    ，如其基礎關係（原因行為）即對價關係、資金關係（補償
    或填補關係）均未有瑕疵（不成立、無效、撤銷）者，固不
    生不當得利請求權，即令該對價關係（指示人與領取人間之
    關係）、資金關係（指示人與被指示人間之關係）具有瑕疵
    ，亦僅於各該關係人間發生不當得利請求權而已，於被指示
    人與領取人間，因無給付關係，自不當然成立不當得利（最
    高法院94年度臺上字第1555號、95年度台上字第2610號判決
    意旨參照）。查系爭款項係因甲○○向原告借款，而指示原
    告匯入被告帳戶內等情，業經甲○○證述如上，被告受領款
    項係因甲○○指示所為，依上開說明，兩造間並未直接發生
    任何法律關係，被告受領系爭款項，係基於甲○○之指示而
    為，被告與甲○○間之法律關係亦與原告無涉，並非無法律
    上之原因。
  (四)原告雖以甲○○與被告法定代理人乙○○關係密切顯有偏頗
    之虞，然原告既未舉證證明其與被告間有給付之關係存在及
    被告之受益為無法律上之原因，依上開說明，縱認被告之舉
    證猶有疵累，仍不得為原告有利之認定。則原告依不當得利
    之法律關係，請求被告公司給付上開款項，亦屬無據。
七、綜上，原告先位依消費借貸、備位依不當得利之法律關係，
    請求被告給付2,500,000 元及起訴日前5 年之遲延利息，均
    無理由，應予駁回。
八、兩造其餘攻擊防禦方法及立證，經核與本件判決結果不生影
    響，爰不一一論列，附此敘明。
九、據上論結，本件原告之訴為無理由，依民事訴訟法第78條，
    判決如主文。
中    華    民    國    97    年    11    月    4     日
                     民事第五庭  法  官  林玉心
正本係照原本作成。
如不服本判決，應於送達後20日內，向本院提出上訴狀並表明上
訴理由，如於本判決宣示後送達前提起上訴者，應於判決送達後
10日內補提上訴理由書（須附繕本）。
中    華    民    國    97    年    11    月    4     日
                                 書記官  鄭淑華


司法院資訊處製作；財團法人民間司法改革基金會備份。
